臺灣士林地方法院刑事判決　　　　　　　　　　　　　九十二年度訴緝字第一三號
　　公　訴　人　臺灣士林地方法院檢察署檢察官
　　被　　　告　甲○○
　　指定辯護人　本院公設辯護人林龍輝
右列被告因偽造有價證券案件，經檢察官提起公訴（八十二年度偵字第八五八四號）
，本院判決如左：
    主　    文
甲○○無罪。
    理　　　由
一、本件公訴意旨略以：被告陳麗真（經本院通緝中，另行審結）意圖為自己不法之
    所有，於民國（下同）八十二年五月上旬，至台北市○○○路○段三八二巷二弄
    二六號即丁○○建築師事務所，趁其妹丙○○不知之際，以徒手竊取丙○○所保
    管置於抽屜內其姐戊○○○所申領之台北市第九信用合作社（以下簡稱九信）三
    ０八二帳號之空白支票八十二張（票號0000000至0000000號，六
    ０九０一至六０九二五號），與其父乙○○所申領彰化銀行光復分行（以下簡稱
    彰銀）00－00000－0帳號之空白支票六十九張（票號0000000至
    0000000號），及戊○○○、乙○○之印鑑章各一枚，得手後，被告陳麗
    真即與其夫被告甲○○共同偽造戊○○○、乙○○名義之支票對外借貸使用，嗣
    於八十二年八月下旬經丙○○告知戊○○○之配偶丁○○，且上開遭竊之支票自
    八十二年八月間起陸續因存款不足遭退票，始悉上情而告訴偵辦，因認被告甲○○涉有刑法第二百零一條第一項偽造有價證券之罪嫌云云。
二、按犯罪事實應依證據認定之，無證據不得認定犯罪事實，刑事訴訟法第一百五十
    四條第二項定有明文。又按認定不利於被告之事實，須依積極證據，苟積極證據
    不足為不利於被告事實之認定時，即應為有利於被告之認定，更不必有何有利之
    證據；且按認定犯罪事實所憑之證據，其為訴訟上之證明，須於通常一般之人均
    不致有所懷疑，而得確信其為真實之程度者，始得據為有罪之認定，倘其證明尚
    未達到此一程度，而有合理之懷疑存在時，自應為無罪之認定；又按告訴人之告
    訴，係以使被告受刑事訴追為目的，是其陳述是否與事實相符，仍應調查其他證
    據以資審認，倘其陳述尚有瑕疵，則在未究明前，即不能遽採為斷罪之基礎，此
    有最高法院三十年上字第八一六號、七十六年台上字第四九八六號及五十二年台
    上字第一三００號判例可資參照。
三、本案公訴人認被告甲○○涉有共同偽造被害人戊○○○、乙○○名義之支票向外
    借貸使用之犯行，無非係以告訴人丁○○及乙○○均指訴丙○○於八十二年八月
　　下旬告知丁○○，被告陳麗真已早於八十二年五月上旬至上址竊取戊○○○、乙○○前開空白支票及印鑑章後，再與被告共同偽造簽發戊○○○、乙○○名義之
    支票並持以使用後退票，與丙○○於偵查中證稱陳麗真於八十二年五月上旬至上
    址事務所竊取伊所保管之戊○○○、乙○○上開空白支票及印鑑章，並經證人己○○證述曾與丙○○同至陳麗真住處索還前開空白支票及印鑑章，當時被告及陳
    麗真均曾承認竊取上開空白支票、印鑑章為其論罪之依據等情。訊據被告就其曾
    於陳素蘭為發票人，九信為付款人，支票號碼分別為0000000、0000
    000號，面額各為一百萬元、一百五十萬元、發票日分別為八十二年六月五日
    、同年六月三日之支票二紙背書之事實固供承不諱，但堅決否認有何偽造有價證
    券犯行，辯稱：因伊經營之建築公司亟需資金周轉，陳麗真乃向其妹丙○○借用
    戊○○○、乙○○之支票使用，且借用支票時均已蓋用發票人印鑑，伊並未竊取
    其等之支票使用，亦未偽簽陳素蘭或乙○○之簽名或印鑑。告訴人雖稱該等支票
    係被告竊得並偽造行使，但失竊後之八十二年七月間，尚有不詳年籍之人領取陳
    素蘭之支票本，如係被告所竊又何以致之？告訴人係因被告嗣後資金周轉困難無
    力兌現支票，始對被告提起告訴以圖免責，並非被告有何公訴人所指之右揭犯行
    等語。
四、經查，
  (一)按九十二年一月十四日修正通過之刑事訴訟法施行前，已繫屬於各級法院之案件
　　，其以後之訴訟程序，應依修正刑事訴訟法終結之。但修正刑事訴訟法施行前已
　　依法定程序進行之訴訟程序，其效力不受影響，刑事訴訟法施行法第七條之三定
　　有明文。本件程序進行中，丁○○、乙○○、丙○○及己○○於偵查或本院訊問
  　時之供述，雖未經依九十二年九月一日生效施行之現行刑事訴訟法關於證人具結
　　或交互詰問之方式調查其供述之內容，但被告對該等證據能力並未於本案言詞辯
  　論終結前聲明異議，且經本院於審理時提示並告以該供述之要旨，並審酌該陳述
    均係出於證人自由意志而為等情，揆諸上述說明，自應認得為適格之證據，而足
　　為證據力之評價，合先敘明。
  (二)本件告訴人丁○○、乙○○所指於八十二年五月上旬遭陳麗真竊取之空白支票，
    分別為乙○○所申請之彰銀甲存帳戶０三─０三二八六─六帳號，票號：000
    0000號至0000000號，共計六十九張，以及陳素蘭所申請之九信甲存
    帳戶一一─0000000號，票號：0000000至0000000號，六
    ０九０一至六０九二五號，共計八十二張等情，有證人丙○○於八十三年四月二
    十六日所提陳報狀一紙在卷可稽（參本院八十三年度訴字第四○三號卷三六頁）
    。惟其中陳素蘭所有六０九０一至六０九二五號共二十五張之支票，卻係於告訴
    人所指失竊後之八十二年七月二日所申領，亦有台北市第九信用合作社九十三年
    一月十六日北市九信社業字第０八三號函及內附之領取票據收據明細表一紙在卷
    可按。而證人丙○○於本院審理時已結證稱：八十二年五月上旬支票遭竊時，陳
    素蘭之國民
    院九十三年十二月六日審判筆錄）。故上述八十二年七月二日陳素蘭所有之支票
    自應係同時持有其國民
    陳麗真所竊取者僅為支票及印鑑，而不及於
    實令人不解，從而告訴人丁○○、乙○○之指訴存有顯然之瑕疵，能否因此即謂
    上開支票係遭陳麗真所竊，抑或其實（至少）係得丙○○之同意而使用，故仍可
    於所謂「失竊」之時間後繼續領取支票，已非無疑？
  (三)證人己○○先於檢察官偵查中陳稱：「在失竊的隔天，我及陳麗真、丙○○及甲○○四人有約在咖啡廳見面，當時陳麗真有承認支票、印章是他拿走的，但沒說
    為何要拿走，同時也沒有還」「（問：丙○○發現失竊後，有無向你說？）她有
    告訴我，當天我還陪丙○○到陳麗真家，我們在晚上七、八點到那邊，我等到九
    點沒等到，就先走了，丙○○還在那邊繼續的等。」（見同署八十二年度偵字第
    八五八四號偵查卷頁十四至十五），嗣於本院審理時則證稱「（問：丙○○告訴
    你支票不見了，有無請你協助她什麼事情？）她打電話給她姐姐，但聯絡不上，
    隔天她請我跟她一起去找陳麗真，我們是到陳麗真的家找陳麗真，當時陳麗真在
    家，甲○○也在場」「（問：〈提示八十二年度偵字第八五八四號卷第十四頁背
    面筆錄〉你說失竊隔天，你們四人有約在咖啡廳見面，到底那一天是在陳麗真家
    見面還是在咖啡廳見面？）我陪丙○○去找陳麗真只有一次，是去她家找，找了
    之後是否有有約在咖啡廳談，因為時間太久，我不太能確定」「支票失竊當天晚
    上，我應該沒有陪丙○○到陳麗真家中等她」等語（參本院九十二年六月二十七
    日訊問筆錄頁十六），就陪同證人丙○○找尋陳麗真之次數，及究竟在咖啡廳或
    陳麗真家中商談等情，竟為互不一致之陳述。再者，證人丙○○於本院審理時亦
    先陳稱：「（問：陳麗真如何竊取九信空白支票八十二張、彰銀空白支票六十九
    張及印鑑章？）八十二年五月上旬，陳麗真到我姊夫事務所（下午二、三點左右
    ）找我聊天，我因很忙，陳麗真有時打電話，我有時整理資料，我發現二本支票
    及二顆印章不見時很緊張，陳麗真可能趁我不注意時拿走的，我有跟己○○說。
    我隔天聯絡到陳麗真，她約我到天母一家咖啡廳談，陳麗真承認支票是她拿走的
    ，當時己○○也在場」（參本院八十三年度訴字第四０三號卷八十三年四月二十
    六日訊問筆錄）；嗣則改稱：「這支票是有一天陳麗真到我事務所來，她趁我不
    注意時，我在下班時發現陳素蘭支票的印章及九信的支票都不見了，我就趕快跟
    陳麗真聯絡，但聯絡不到，我很緊張，我就告訴我的同事己○○，隔天我跟己○○到陳麗真她家找她」「當天在辦公室，除了我之外還有誰在辦公室，說實在，
    我現在也忘記了」「（問：妳說有約到天母咖啡店談，到底是約在陳麗真家或是
    咖啡店，或是二個地方都有？）時間過太久我想不起來了」「我真的不記得在哪
    裡找到她」「當天見面的情形我忘記了」等語（參本院九十二年六月二十七日訊
    問筆錄），對於究係與陳麗真在咖啡廳或陳麗真家中會面，當天有何人在場，甚
    至究竟能否確定係陳麗真所竊（其原堅稱當天僅陳麗真與其在辦公室，故可確定
    係其所為），均為前後動搖不一之陳述，是證人證言之憑信性已甚為可疑，尚難
    遽採為犯罪事實判斷之依據。
  (四)又乙○○所開設之上開支票帳戶其用途為個人理財，於八十二年九月二十四日拒
    絕往來，退票時用電話通知其本人，且八十二年間曾贖回二十八次退票等情，有
  　彰化銀行光復分行九十二年十二月三十日彰銀光復字第二四八五號函及內附之開
    戶資料及往來明細等件在卷可稽。另陳素蘭之上開帳戶於八十二年各月間之結餘
    分別為七百二十九元（一月）、二千三百七十二元（二月）、五千七百三十二元
    （三月）、一萬一千八百七十九元（四月）、二萬二千二百四十八元（五月）、
    五千三百八十八元（六月）、二萬一千二百三十五元（七月）及二萬零三十五元
    （八月），其結餘數額均不多，並多係於提示日將屆至甚或當日始存入各該支票
    款項，且該帳戶於八十二年五月三十一日原結餘二萬二千二百四十八元，嗣於八
    十二年六月三日分別存入現金一萬八千五百元、二萬元，同日經提示告訴人丁○○所指稱失竊之票號0000000號之支票一紙（面額一百五十萬元、發票日
    八十二年六月三日），因存款不足，再自該社士林分社補存現金一百二十一萬元
    及三十萬元後方兌現該支票等情，復有九信九十三年一月十六日北市九信社業字
    第０八三號函及內附之陳素蘭開戶資料、票據往來明細及上開支票影本等件在卷
    可按。
    從而，依上開銀行函覆之文件內容顯示，就上開經告訴人指訴乙○○或陳素蘭
    失竊之支票，其退票日期分別自八十二年六月二十三日或八月十六日起至八十二
    年九月二十四日或九月十三日拒絕往來止，有多達三、四十餘次之退補紀錄（未
    經失竊而由告訴人使用之支票亦曾有退補紀錄），而退補之程序既曾通知本人，
    乙○○及陳素蘭留存銀行之聯絡電話0000000號、0000000號復均
    為告訴人丁○○事務所之電話，為丁○○陳明無訛（本院九十三年十二月六日審
    判筆錄），則告訴人豈會不知被告正在使用其等「遭竊」之支票，且正屢因存款
    不足而四處調頭寸？在此情形下，告訴人猶不願立即向銀行為止付之通知而任令
    被告繼續使用該支票，著實令人不解？告訴人雖指訴陳麗真竊得支票後與被告
    甲○○共同偽造有價證券等語，但依上述支票之使用情形而言，被告在支票有退
    票之虞時，仍儘可能調得資金後存入交換，或係於法定時間內贖回支票註銷退票
    紀錄，如被告係持未經授權之偽造支票，其有何維持發票人票據債信之必要？反
    應係對該交易信用一事採取漠不關心之態度，始符一般社會生活經驗。尤有進
    者，證人丙○○乃具有十餘年會計業務經驗之人，其自始均指述於八十二年五月
    上旬失竊之當日即知遭被告陳麗真竊取該支票，但直至八十二年八月下旬才告知
    告訴人丁○○，期間長達三月有餘丙○○從未採取向銀行為止付或向警方報案之
    行動，亦即縱令被告竊取並偽造該等支票持以使用，衡諸一般常情，立即通知銀
    行止付乃輕易有效避免自己損失之方法，丙○○不此之為，而於被告支票拒絕往
    來且丁○○遭人惡性討債之後，方告知丁○○並提出本件告訴，則能否以此即認
    被告確有上開犯行，自非無疑？
五、綜上，公訴人雖認被告有右揭所指之犯行，但證人間之陳述互不一致且矛盾，且
    告訴人猶得於支票失竊後再向銀行領取該支票，令人不解，告訴人明知該失竊之
    支票仍繼續使用中，仍置之不理而未通知銀行採取任何動作，被告使用該「竊得
    並偽造」之支票，尚儘可能維持發票人之信用而註銷退票紀錄達三十餘次，與常
    情不合，又證人丙○○負保管該支票之責，但於支票失竊後均未採取掛失止付或
    報警處理之舉？而任令被告使用該等支票，直至該支票拒絕往來並遭惡性討債之
    後方告知丁○○而提出告訴等情，均有如上述，而此等事證均難認告訴人之指述
    無瑕疵可指而與事實相符，反足認被告使用該等支票至少得有丙○○之默示同意
    ，始符常理。是被告上揭所辯，尚堪採信，此外復查無其他積極證據足資認定被
    告有何右揭公訴人所指偽造有價證券犯行，揆諸首揭說明，被告被訴之犯罪自屬
    不能證明，應由本院諭知無罪之判決，以臻適法。
六、至被告另涉於八十二年七月二十二日，與陳麗真基於偽造有價證券之犯意聯絡，
    共同偽造楊靜嫻為發票人，面額四十萬元之本票一紙向侯福財借款，因認被告與
    陳麗真共同涉犯刑法第二百零一條第一項之偽造有價證券罪嫌等情，固曾經本院
    八十三度自字第一六四號以與本件公訴部分有裁判上一罪之連續犯關係，認自訴
    人係向本院重行起訴，而諭知自訴不受理確定在案，有該案裁判正本一件在卷可
    按，惟因前開公訴部分業經本院諭知無罪，上開自訴部分即難認有何裁判上一罪
    之連續犯關係可言，本院自不得併予審理，然該部分事實已經本院調查綦詳在卷
    （參本院九十二年度自緝字第八號卷），爰依職權告發之，並移由檢察官另行依
    法偵辦，附此敘明。
據上論斷，應依刑事訴訟法第三百零一條第一項，判決如主文。
本案經檢察官王巧玲到庭執行職務。
中　　　華　　　民　　　國　　九十三　　年　　 十二 　　月　　二十八　　日
　        　　　　　　        　　臺灣士林地方法院刑事第六庭
                                      審判長法  官  趙  文  卿
                                            法  官  李  昆  霖
                                            法  官  朱  光  仁
右正本證明與原本無異。
如不服本判決應於送達後十日內向本院提出上訴狀。
　　　　　　　　　　　　　　　　　　　　　　書記官  劉  政  惠
中　　　華　　　民　　　國　　九十三　　年　　 十二 　　月　　三十一　　日
